【裁判字號】    98,訴,326
【裁判日期】    981218
【裁判案由】    拆屋還地等
【裁判全文】
臺灣雲林地方法院民事判決               98年度訴字第326號
原      告  祭祀公業廖肇誥
法定代理人  廖健佐
訴訟代理人  方文獻  律師
被      告  廖  滿
上列當事人間請求拆屋還地等事件，本院於民國98年12月4 日言
詞辯論終結，判決如下：
    主      文
被告應將坐落雲林縣崙背鄉○○段一一八○－一一地號土地上如
附圖（即雲林縣西螺地政事務所九十八年十月二十九日土地複丈
成果圖）編號Ａ所示位置面積五九‧二五平方公尺內之地上物拆
除，並將該部分土地返還原告。
被告應給付原告新台幣貳拾肆萬零伍佰壹拾肆元，並自民國九十
八年九月三日起至交還上開土地之日止，按月給付原告相當租金
之利益新台幣肆仟零玖元。
訴訟費用由被告負擔。
本判決於原告以新台幣貳佰萬元供擔保後，得假執行。
    事實及理由
一、原告主張：
  (一)坐落雲林縣崙背鄉○○段1180－11地號，面積64.9平方公尺
    土地（下稱系爭土地）為其所有，詎被告未經其同意，竟擅
    在系爭土地上建蓋地上物占用。又被告無權占用系爭土地可
    獲得相當於租金之利益；為此爰依民法第767 條、第179 條
    規定，提起本訴。
  (二)聲明：如主文所示及為以供擔保為條件之假執行宣告。
二、被告方面：未於言詞辯論期日到場，亦未提出準備書狀作何
    聲明或陳述。
三、程序方面：
  (一)按訴狀送達後，原告不得將原訴變更或追加他訴。但擴張或
    減縮應受判決事項之聲明者，不在此限，民事訴訟法第255
    條笫1 項第3 款定有明文。查，原告本起訴請求被告應將占
    用系爭土地上之地上物拆除，將系爭土地全部面積64.9平方
    公尺返還，並應給付其新台幣（下同）878,162 元及自起訴
    狀繕本送達翌日起至完成拆屋還地日止，按月給付其損害金
    7,318 元。嗣於分別民國98年11月17日具狀及於同年12月4
    日當庭表示減縮其聲明為如主文所示，原告並未變更其訴訟
    標的，僅為減縮應受判決事項之聲明，依上開規定，原告所
    為訴之聲明減縮，並無不合，合先敘明。
  (二)又本件被告未於言詞辯論期日到場，核無民事訴訟法第386
    條各款所列情形，爰依原告聲請，由其一造辯論而為判決。
四、得心證之理由：
  (一)原告主張：其所有系爭土地為被告所有之門牌雲林縣崙背鄉
    ○○村○○路244 號建物無權占用如其聲明所示之位置面積
    等事實，已據其提出與所述相符之系爭土地登記第二類謄本
    影本及地籍圖謄本影本各1 份在卷（見卷內笫7 、9 頁）為
    證；並經本院履勘現場，製有勘驗筆錄及原告提出之現場照
    片1 幀在卷（見卷內笫26、27、10頁）可稽，復有本院囑託
    雲林縣西螺地政事務所測繪之土地複丈成果圖在卷（見卷內
    第29、30頁）可佐，且被告對於原告主張之上揭事實，已於
    相當時期受合法之通知，而於言詞辯論期日不到場，亦未提
    出準備書狀爭執，是原告此部分之主張，要屬可採。
  (二)按「所有權人對於無權占有或侵奪其所有物者，得請求返還
    之，對於妨害其所有權者，得請求除去之」民法第767 條前
    段及中段定有明文。被告之上揭建物既占用系爭土地中如附
    圖編號Ａ所示部分位置面積59.25 平方公尺，且無正當權源
    。從而，原告本於所有人物上請求權之法律關係，訴請被告
    移除系爭土地內如上所述之地上物，並將所占用之土地交還
    原告，為有理由，應予准許。
  (三)次按無法律上原因而受利益，致他人受損害者，應返還其利
    益。不當得利之受領人其所受利益依其性質或其他情形不能
    返還者，應償還其價額；民法第179 條前段、第181 條但書
    分別定有明文。又無權占用他人之土地者有獲得相當於租金
    之利益，為社會通常之觀念（最高法院61年台上字第1695號
    判例意旨可參）。又按租用基地建築房屋，其地租依土地法
    第105 條規定準用同法第97條所定城市地方房屋之租金標準
    ，即以不超過土地申報價額年息百分之十為限。又舉辦規定
    地價或重新規定地價時，土地所有權人未於公告期間申報地
    價者，以公告地價百分之八十為其申報地價，平均地權條例
    第16條亦有明文規定。惟計算基地租金之數額，除以基地申
    報地價為基礎外，尚須斟酌基地之位置，工商業繁榮之程度
    ，承租人利用基地之經濟價值及所受利益等項，並與鄰地租
    金相比較，以為決定，並非必達申報地價年息百分之十之最
    高額。系爭土地中如附圖編號Ａ所示部分位置面積為被告之
    建物所占用，被告對系爭土地復無占有權源，已敘明如上，
    即無法律上原因，可能獲得相當於租金之利益。從而，原告
    依民法第179 條規定，請求被告返還五年來相當於租金之利
    益，於法自屬有據。
    1.查，系爭土地位於崙背鄉街市中心，附近並有市場，生活
      機能佳，商業交易熱絡，業據本院履勘現場時所親見，而
      系爭土地之申報地價，於96年1 月為13,531元乙節，復有
      系爭土地登記第二類謄本影本在卷可稽，本院參酌近年物
      價波動指數，認原告主張被告占用系爭土地可獲得相當於
      租金之利益以依被告所占用土地之申報地價6%計算尚屬合
      理。
    2.則以系爭土地申報地價6%為標準，計算被告所應給付原告
      相當於租金之不當得利金額如下：
      被告占用之系爭土地面積59.25 平方公尺，自93年9 月3
      日起至98年9 月2 日止（即起訴狀繕本送達日起回溯五年
      期間之相當租金利益），以上揭土地之申報地價6%計算，
      被告應給付原告相當於租金之利益為240,514 元【計算式
      ：13,531×59.25 ×6%×5 ＝240,514 元，元以下四捨五
      入】。另自98年9 月3 日起至返還所占用系爭土地之日止
      ，應按月給付原告4,009 元【計算式：13,531×59.25 ×
      6%÷12＝4,009 ，元以下四捨五入】。
  (四)綜上所述，原告依民法第767 條所有人物上請求權、第179
    條不當得利之法律關係，請求被告將其所有門牌雲林縣崙背
    鄉○○村○○路244 號建物占用系爭土地內如附圖編號Ａ所
    示部分位置面積59.25 平方公尺拆除後，將所占用之土地交
    還原告，及將上揭建物占用系爭土地範圍面積自起訴狀繕本
    送達起回溯五年期間之相當租金利益240,514 元返還，並自
    起訴狀繕本送達翌日（即98年9 月3 日）起至返還所占用系
    爭土地之日止，應按月給付原告4,009 元，洵屬有據，應予
    准許。
五、假執行之宣告：
    原告陳明願供擔保，聲請宣告假執行，經核於法要無不合，
    爰酌定相當之擔保金額併予宣告。
六、結論：原告之訴為有理由，依民事訴訟法第385 條第1 項前
    段、第78條、第390 條第2 項，判決如主文。
中    華    民    國    98    年    12    月    18    日
                  民事第一庭    法  官  蔣得忠
以上正本係照原本作成
如對本判決上訴，須於判決送達後廿日內向本院提出上訴狀
中    華    民    國    98    年    12    月    18    日
                                書記官  賴成育

司法院資訊處製作；財團法人民間司法改革基金會備份。
